台灣台中地方法院民事判決　九十三年度訴字第三六八號
　　原　　　告　丙　○
　　訴訟代理人　丁○○
　　被　　　告　台灣省台中農田水利會設台中市○○街十一號
　　法定代理人　賴平雄　　　　.
　　訴訟代理人　甲○○　　　　.
　　　　　　　　乙○○　　　　.
右當事人間租佃爭議事件，本院於九十三年三月十二日言詞辯論終結，判決如左：
　　主　　文
原告之訴駁回。
訴訟費用由原告負擔。
　　事　　實
甲、原告方面：
一、聲明：求為判決：
　　被告應給付原告新台幣（下同）四十二萬四千六百六十七元。
二、陳述：
　　系爭坐落台中市○區○○○段二五八之四地號土地為原告向被告承租，目前租賃
    關係尚在存續中。最近系爭土地為市政府徵收，三分之一補償費應由原告領取。
三、對被告主張之陳述：
　(一)系爭二五八之四地號土地上木造鐵架平房（門牌號碼台中市邱厝南巷一二０號）
    是原告叔父賴鎮威所蓋，且只佔用系爭土地一平方公尺。原告不住系爭土地上。
　(二)原告承租之二五八之四地號及另二五八之四０、二五八之一六九、二五八之一七
    ０地號等四筆土地，目前是水溝及道路用地。原告沒住系爭土地上，何時變成水
    溝及道路用地並不知情。惟梅亭柳橋係八十一年十月竣工，原告繳租至八十五年
    底，嗣原告就系爭土地單獨辦理續約登記，租期至九十一年。政府早將系爭二五
    八之四地號土地做成柳川水溝及道路用地，其三分之一補償費應由原告領取。
四、證據：
　　提出九十二年度台中市政府柳川整治工程用地補償清冊、台中市北區公所函、耕
    地租約、繳租收據等影本及照片二張為證。
乙、被告方面：
一、聲明：求為判決如主文所示。
二、陳述：
　　原告於系爭二五八之四地號土地上蓋有簡易建物使用，違反耕地三七五減租條例
    ，租約無效。原告原承租四筆土地，因原告不自任耕作，變成道路用地及水溝用
    地，租約本來無效，原告之單獨續約不發生效力。原告繳租至八十五年、八十六
    年被告聲請調解，與公所一起會勘，發現原告承租之四筆土地已經變成水溝與道
    路用地，不能作耕地使用，標的已不存在，依民法第四百三十五條規定，被告主
    張終止租約，並於八十六年聲請調解時，已向原告表示終止租約之意思表示。九
    十二年八月十三日台中市政府徵收系爭二五八之四地號土地，所保留之三分之一
    補償費，原告無權領取。
三、證據：
　　提出台中市北區區公所函、會勘簽到簿、照片、台中市政府函、土地登記謄本、
　　地籍圖謄本、耕地租佃調解申請書、耕地租約、會勘簽到簿、照片、會勘紀錄等
　　影本為證。
　　理　　由
一、本件原告主張其與被告訂有耕地租約，承租被告所有坐落台中市○區○○○段二
　　五八－四、二五八－四０、二五八－一六九、二五八－一七０等地號土地，目前
    租賃關係尚存續中，其中系爭二五八－四地號土地為台中市政府徵收，被告應給
    付原告三分之一之補償費四十二萬四千六百六十七元。被告則以前詞置辯。
二、經查原告向被告承租坐落台中市○區○○○段二五八－四、二五八－四０、二五
　　八－一六九、二五八－一七０等地號土地耕作，此有耕地租約可稽。惟其中二五
　　八－四地號土地上有木造鐵架平房（門牌號碼台中市邱厝南巷一二０號）占用面
　　積０．０００一公頃土地及二五八－一六九地號土地上有圍牆、草坪（門牌號碼
　　台中市○○街一七一號）占用面積０．０００一公頃，其餘土地均供道路使用，
　　此有勘驗筆錄及複丈成果圖附於本院八十六年度訴字第九一一號卷內可按，原告
　　於該案審理時供稱：「系爭土地上之木造鐵架平房係其叔賴鐵威未經其同意搭蓋
　　；另有圍牆及草坪占用系爭土地，亦係他人未經其同意所建；自八七水災後，系
　　爭土地就無耕作，已變為道路。此有八十六年度訴字第九一一號民事判決足證。
    八十六年二月五日被告為向原告收回上開出租之四筆土地，向台中市北區區公所
    耕地租佃委員會提出調解聲請。兩造因租佃爭議，原告於九十二年九月廿二日亦
    聲請調解，經會勘結果，系爭坐落台中市○區○○○段二五八－四、二五八－四
    ０、二五八－一六九、二五八－一七０地號等四筆土地均位於排水溝行水區內，
    無法耕作，此有調解聲請書、會勘筆錄、照片、地籍圖謄本等可證。原告訴訟代
    理人於本院審理時陳稱：「系爭土地臨柳川，岸邊以石頭堆砌，嗣因塌陷，水溝
    寬度擴張，後築鋼筋水泥，因原告不住系爭土地上，不知何時四筆系爭土地變成
    水溝及道路用地，不過柳川上之梅亭柳橋係八十一年十月竣工。」台中市政府於
    九十二年七月四日以府地用字第０九二００九六五一三二號函公告徵收柳川（健
    行路－進化北路）整治工程用地，系爭北區○○○段二五八－四地號土地因訂有
    三七五租約，兩造又有租佃爭議，而保留系爭三分之一補償費四十二萬四千六百
    六十七元，此有照片、台中市政府函、補償費清冊可憑。
三、依耕地三七五減租條例第十七條第一項第五款規定，「經依法編定或變更為非耕
    地使用時」，出租人得終止耕地租約，惟依同條第二項第三款規定，出租人應給
    予承租人「終止租約當期之公告土地現值，減除土地增值稅後餘額三分之一」之
    補償費。系爭二五八－四地號土地固已被台中市政府徵收做為柳川排水溝用地，
    被告稱其於八十六年聲請調解時已向原告表示終止耕地租約。如系爭耕地租約有
    效，因被告之終止租約，原告請求三分之一之補償費固屬於法有據。惟查耕地三
    七五減租條例第十六條第一項規定，「承租人應自任耕作，－－－－－－－」。
    同條第二項規定，「承租人違反前項規定時，原訂租約無效，－－－－－－」。
    所謂「承租人應自任耕作」，係指承租人應以承租之土地供自己從事耕作之用而
    言；如承租人以承租之土地建築房屋居住或將耕地供非耕作之用或轉租或借與他
    人使用，即是不自任耕作，原訂租約無效。而耕地三七五減租條例於七十二年十
    二月二十三日修正公佈「後」，第十六條所謂承租人「不自任耕作」，應係指承
    租人有擅自變更用途，未將承租土地供耕作使用，或轉租，將承租土地借與他人
    使用，與他人交換耕作等不合耕地租佃目的之積極行為而言，同條例第十七條第
    一項所增列第四款所稱「非因不可抗力繼續一年不為耕作」，則係指承租人消極
　　不予耕作，任令其荒蕪者而言。在七十二年十二月二十三日修正公佈增列耕地三
　　七五減租條例第十七條第一項第四款「前」，任令耕地荒蕪不為耕作，應屬「不
　　自任耕作」範圍。依前述，原告承租之二五八－四地號土地部分為人蓋屋使用，
    二五八－一六九地號土地部分為人砌圍牆，植草坪使用。原告於前案（八十六年
    度訴字第九一一號）供承自四十八年八月七日八七水災後，系爭土地就無耕作，
    已變成道路，是原告自四十八年八七水災起迄今即未將承租土地供耕作使用，自
    屬不自任耕作，依耕地三七五減租條例第十六條第二項規定，兩造間原訂租約早
    已無效，即原訂租約不待終止，當然向後失其效力，兩造間之租賃關係因而歸於
    消滅。
四、是兩造間之耕地租約早於台中市政府徵收系爭土地前歸於無效，自不因土地登記
    謄本之三七五租約登記未予註銷而認定原租約未失其效力，是原告請求被告給付
    系爭二五八－四地號土地徵收三分之一補償費四十二萬四千六百六十七元，尚乏
　　依據，不應准許。
五、本件事證已臻明確，兩造所為其他攻擊、防禦方法於判決結果不生影響，爰不逐
　　一審究，併予明。
六、據上論結，原告之訴為無理由，依民事訴訟法第七十八條判決如主文。
中　　　華　　　民　　　國　　九十三　　年　　　三　　　月　　 廿六 　　日
　　　　　　　　　　　　　　　　　　臺灣臺中地方法院民事第四庭
~B法　　　官　周靜秀
右為正本係照原本作成
如不服本判決，應於判決送達後二十日內，向本院提出上訴狀。
中　　　華　　　民　　　國　　九十三　　年　　　三　　　月　　 廿九 　　日
~B法院書記官
                                                                        Ａ
